【裁判字號】    95,上,315
【裁判日期】    951226
【裁判案由】    侵權行為損害賠償等
【裁判全文】
臺灣高等法院民事判決                   95年度上字第315號
上  訴  人  丁○○
訴訟代理人  薛欽峰律師
            楊宗翰律師
            張玲綺律師
            侯宜秀律師
被  上訴人  聯合報股份有限公司
法定代理人  甲○○
被  上訴人  乙○○
共      同
訴訟代理人  羅明通律師
            陳彥任律師
            王子文律師
上列當事人間侵權行為損害賠償等事件，上訴人對於中華民國95
年3月10日臺灣臺北地方法院94年度重訴字第759號第一審判決提
起上訴，本院於95年12月12日言詞辯論終結，判決如下：
    主  文
上訴駁回。
第二審訴訟費用由上訴人負擔。
    事實及理由
壹、程序方面
    按在第二審為訴之變更或追加，非經他造同意，不得為之，
    但有擴張或減縮應受判決事項之聲明者，不在此限，民事訴
    訟法第446條第1項、第255條第1項第3款定有明文。查上訴
    人於上訴聲明第(三)項原為「被上訴人應連帶將本件判決書全
    文以14號字體刊登於蘋果日報、中國時報、台灣日報、自由
    時報及聯合報頭版」，嗣因台灣日報已停刊，上訴人爰將上
    開聲明中將台灣日報部分除去，核屬減縮應受判決事項之聲
    明，依上開規定，上訴人為上述減縮，核無不合，應予准許
    ，合先敘明。
貳、實體方面
一、上訴人起訴主張：伊因對於憲法增修條文修正案主張「立委
    減半」席次【即民國（下同）94年6月10日修正通過之增修
    條文】、及國民大會職權行使法（即94年5月20日立法院通
    過，同於同年月27日公布施行，下稱「國大職權行使法」）
    第10條規定，國民大會代表（下稱國代）複決憲法修正案人
    數需達國代總額之3/4比例顯屬過高，表示不同之意見與論
    述，而被上訴人聯合報股份有限公司（下稱聯合報公司）所
    發行之聯合報（下稱聯合報），竟於94年5月24日故意刊登
    由台聯秘書長戊○○、民主行動聯盟發起人己○○所撰寫之
    「聖人神化迷失了民主」（人民有權罷免總統，誰能罷免「
    聖人」？）、「聖人制憲還開什麼會」（回顧這次修憲，民
    進黨不敢反對連國民黨也只能「拿香對拜」）等文章（詳如
    附件所示，以下稱系爭2篇文章），並搭配訴外人林江鑫所
    繪漫畫（下稱系爭漫畫，如附件所示）；再於同年月26日於
    該報之「黑白集」，以「挾持下的總統」為題（詳如附件所
    示，下稱系爭黑白集），對伊極盡嘲弄、污衊之能事，致伊
    名譽受有損害，被上訴人乙○○擔任聯合報發行人，應對聯
    合報刊登妨害伊名譽之內容負連帶責任。爰依民法第184第1
    項、第185條、第188條第1項及第195條第1項之規定，求為
    命被上訴人應連帶賠償伊非財產上損害新臺幣（下同）200,
    000,000元，及登報回復伊名譽之判決。原審判決駁回上訴
    人之全部請求，上訴人僅就其敗訴部分中之3,000,000元及
    登報回復名譽部分聲明不服，提起上訴，其餘敗訴部分則未
    聲明不服，已告確定。上訴人並於本院聲明：(一)原判決關於
    駁回上訴人後2項聲明及命負擔訴訟費用之裁判部分均廢棄
    。(二)被上訴人應連帶給付上訴人3,000,000元。(三)被上訴人
    應連帶將本件判決書全文以14號字體刊登於蘋果日報、中國
    時報、自由時報、及聯合報頭版。
二、被上訴人則以：聯合報僅係提供「民意論壇」版面予讀者投
    稿，於94年5月24日該論壇登載訴外人戊○○、己○○分別
    投書撰寫之系爭2篇文章，無論有無侵害上訴人名譽，均與
    伊等無涉；且被上訴人聯合報公司係因訴外人戊○○、己○
    ○2人向為社會意見領袖，而予以選刊，並無毀損上訴人名
    譽之故意。又系爭漫畫係訴外人林江鑫即聯合報公司員工根
    據當時時事獨立繪製，並非搭配系爭2篇文章製作 。系爭黑
    白集係針對「上訴人就陳水扁總統如不對國大職權行使法提
    出覆議（復議），即應被罷免」此一公共議題評論，自應受
    言論自由之保障。縱認系爭黑白集評論將上訴人主張行政院
    應提出「覆議」之主張誤為立法院之「復議」，惟此並不影
    響上訴人之名譽，亦無侵權行為可言。況國大職權行使法所
    規範之國代複決門檻比例是否過高，係屬於與公共利益有關
    之議題（即為可受公評之事項），則上列系爭2篇文章、漫
    畫及黑白集就此議題而為合理之評論，自屬於言論自由所保
    障之範圍，顯無侵害上訴人之名譽。被上訴人乙○○擔任聯
    合報發行人，僅負責聯合報商業營運與行政事務，對報紙之
    編輯及言論並無事前審閱權限，與系爭者投書、黑白集評論
    、漫畫毫無關係，自無侵權之可能。況被上訴人聯合報公司
    本身並無獨立侵權行為，則被上訴人乙○○何能與被上訴人
    聯合報公司負民法第185條之「連帶」侵權行為責任？上訴
    人之主張顯然於法不合，殊無可採。再者，上訴人並未證明
    其究係受有何種精神上之痛苦，上訴人所請求之金額自不應
    准許；且系爭2篇文章、漫畫、黑白集僅刊登於聯合報，篇
    幅均甚小，上訴人卻請求伊等應將本件判決全文刊登於蘋果
    日報、中國時報、自由時報及聯合報頭版，顯已逾越回復名
    譽之必要等語，資為抗辯，並於本院聲明上訴人之上訴駁回
    。
三、查，被上訴人聯合報公司所發行之聯合報，於94年5 月24日
    刊登系爭2篇文章、系爭漫畫（詳如附件所示） ，並於同年
    月26日登載系爭黑白集；而被上訴人乙○○為聯合報之發行
    人等情，有卷附系爭2篇文章、系爭漫畫 、系爭黑白集可憑
    （見原審卷(一)第10至11頁、第13頁），且為兩造所不爭執，
    自堪信為真實。
四、上訴人主張系爭2篇讀者投書目的均在毀損伊名譽，被上訴
    人聯合報公司故意選取系爭2篇讀者投書以毀損伊名譽，系
    爭漫畫係聯合報故意搭配系爭2篇讀者投書所製作，對伊名
    譽造成極大傷害，系爭黑白集評論係故意扭曲事實，以不實
    之評論侵害伊名譽，被上訴人乙○○為聯合報發行人，應對
    聯合報內容負連帶責任，伊主張被上訴人2人應連帶賠償伊
    3,000,000元及登載判決全文於前揭4大報紙等回復名譽方式
    ，均屬正當等情；被上訴人等則以前揭情詞置辯。經查：
  (一)按言論自由為人民之基本權利，有個人實現自我、促進民主
    政治、實現多元意見等多重功能，維護言論自由即所以促進
    民主多元社會之正常發展，與個人名譽之可能損失，兩相權
    衡，顯然有較高之價值，國家應給予最大限度之保障。是行
    為人以善意發表言論，對於可受公評之事而為適當之評論，
    或行為人雖不能證明言論內容為真實，但所言為真實之舉證
    責任應有相當程度之減輕（證明強度不必至於客觀之真實）
    ，且不得完全加諸於行為人。倘依行為人所提證據資料，可
    認有相當理由確信其為真實，或對行為人乃出於明知不實故
    意捏造或因重大過失、輕率、疏忽而不知其真偽等不利之情
    節未善盡舉證責任者，均不得謂行為人為未盡注意義務而有
    過失。縱事後證明其言論內容與事實不符，亦不能令負侵權
    行為之損害賠償責任，庶幾與「真實惡意」（actual malic
    e）原則所揭櫫之旨趣無悖。又，判斷某種言論是否「合理
    」或「適當」，並不在審查評論或意見表達是否選擇適當字
    眼或形容詞，而在審查其評論所據之事實已否為大眾所知曉
    ，或在評論之同時有無一併公開陳述。其目的即讓大眾去判
    斷表達意見人對於某項事務評論或意見是否持平，至表達意
    見人是否能受到社會大眾信賴及其意見或評論是否被社會接
    受，社會自有評價及選擇（最高法院93台上字第1979號判決
    意旨參照）。查國大職權行使法於94年5月20日經立法院通
    過，並經總統於同年月20日公布施行，而該法於第10條第1
    項中明訂：「憲法修正案，經立法院派員說明提案要旨後，
    不經討論，應即行使複決，經國民大會代表總額3/4以上之
    同意者，該憲法修正案即為通過。」（下稱系爭條文）以觀
    ，可知關於國代之複決門檻比例、及該條文立法是否妥當等
    相關議題，自屬於與公共利益有關之議題，即為可受公評之
    事項至明。本件上訴人曾於接受各大報社及媒體採訪時，發
    表主張系爭條文規定國代複決門檻比例過高，並呼籲總統應
    針對系爭條文提出覆議，若總統公布施行則理應被罷免乙情
    ，東森新聞網94年5月21日「國大修憲3/4高門檻，丁○○批
    違憲」報導、TVBS同年月21日「修憲採3/4複決，丁○○震
    怒違憲」報導、中國時報同年月22日「憲法複決門檻3/4 ，
    丁○○：扁若公布應被罷免」報導、自由時報同年月22日「
    國大職權法，丁○○重砲轟違憲」報導、台灣日報同年月22
    日頭條新聞「國大3/4修憲門檻丁○○批違憲，立院通過國
    大職權行使法提高複決門檻意在阻止修憲案過關，總統若公
    布實施理應罷免」報導、PC home新聞同年月22日「不滿國
    大職權行使法丁○○揚言罷免陳水扁」報導、自由新聞網同
    年月23日「新聞幕後/丁○○罷免說逼出復議案」報導、東
    森新聞網同年月23日「幕後/丁○○掐住總統脖子總統掐住
    民進黨脖子」報導在卷可考（原審卷第136頁至第147頁），
    且上訴人於接受中國時報專訪時亦曾提及「陳總統如果不提
    覆議就公布違憲的國大職權行使法，被罷免也是應該的」等
    談話，係針對假設性狀況，表達其認為民主國家總統應該如
    何作為的理論性陳述等情（原審卷第14頁），則戊○○（即
    台聯秘書長）、己○○（即民主行動聯盟發起人）針對上訴
    人主張系爭條文應予覆議之議題，提出與上訴人不同之觀點
    及意見，自係對於可受公評之事項而為適當之評論。準此以
    言，系爭2篇文章既係針對系爭條文應否予以覆議乙節，與
    上訴人為不同觀點及意見，而主動投書於聯合報之民意論壇
    ，顯係對於可受公評之事項而為善意之言論表述，此即屬於
    言論自由所保障之範圍；嗣系爭2篇文章經聯合報予以採用
    而刊載，並依據上列2篇文章內容，分別加註標題「聖人神
    化迷失了民主」（人民有權罷免總統，誰能罷免「聖人」？
    ）、「聖人制憲還開什麼會」（回顧這次修憲，民進黨不敢
    反對連國民黨也只能「拿香對拜」）（詳如附件所示），核
    與其等所撰寫之原文意旨不悖，自屬於言論自由所保障之範
    疇，難謂聯合報刊載此2篇文章並加註標題，即係故意不法
    侵害上訴人之名譽。又，系爭漫畫亦是針對上訴人主張系爭
    條文複決門檻比例過高，呼籲總統就該條文提出覆議乙事而
    以漫畫論述之，同屬對於可受公評事項而為適當之評論，亦
    屬於言論自由保障之範圍，要無侵害上訴人名譽可言。是上
    訴人主張：聯合報對於系爭2篇文章予以刪改並加註標題，
    故意侵害伊名譽云云，委無可取。
  (二)再查，上訴人曾主張系爭條文國代複決門檻比例過高，若總
    統不提覆議即公佈施行，理應被罷免乙節，業經各大報紙及
    網路新聞予以廣泛報導，且上訴人亦自陳曾提出此一說法，
    並於接受中國時報專訪時，就此說法提出說明，已如前述，
    則不論上訴人此部分主張或與上訴人不同意見之論述，既均
    係對於系爭條文所規定「國代複決門檻比例是否過高」乙節
    而予以評論，皆屬於言論自由所保障之範疇。職是，系爭黑
    白集針對上訴人呼籲總統若不覆議，即公佈施行理應被罷免
    ，提出評論並表達不同意見，同屬於言論自由保障之範圍，
    要難謂該黑白集以「挾持下的總統」為標題，即指其對上訴
    人有故意不法之侵權行為。是上訴人主張：聯合報故意以系
    爭黑白集毀損伊名譽云云，亦無可採。
  (三)證人即被上訴人聯合報公司之專文組主任丙○○證稱：「聯
    合報對於他人來稿，在可能聯繫的情況下，會與作者聯繫，
    就技術性的範圍內會修改，也就是改正錯字及因篇幅而刪減
    ，系爭文章的標題是我們加註，編輯下標題是最後一關，而
    在與作者聯繫時尚不確定標題，所以不會與作者談論到標題
    部分，漫畫部分是畫家依據當天新聞的焦點所繪，與專題無
    關，且漫畫與專欄是不同的流程，祇是把他們編在一起，漫
    畫在我的認知是個人評論，不依附在相關單獨的文章，公司
    沒有規範或選擇稿件的標準，但有關時事屬於公共事務的論
    述才會採用，形式上可看出謾罵的文章，就不會刊登，是公
    司員工畫的漫畫就會刊登，他每天就是畫漫畫供稿，祇要有
    畫，幾乎有登，林江鑫是美術中心的撰述員，民意論壇一般
    是由民眾投稿，而林江鑫是聯合報員工，依民意論壇版面規
    劃，若都是文字會較枯燥，所以會以時事評論漫畫來軟化，
    在版面上的設計會較美觀，民意論壇有漫畫是我們的原則，
    但與文章不一定有關，己○○與戊○○的文章不是我們主動
    邀稿，有支付這兩篇稿費，但多少錢忘了，主動邀稿稿費較
    高，稿費計費標準是1個字1元或2元，邀稿則為1個字2元，
    文章刪減不會與文章意旨不一樣，因議題受囑目，且來稿作
    者具有代表性，所以決定刊登．．．」（本院卷第124頁背
    面、第125頁正面），核與系爭2篇文章、系爭漫畫刊載情形
    相符，足見被上訴人聯合報公司並非故意邀請己○○、戊○
    ○為上開撰稿，亦無刻意配合刊載與事實不符或謾罵他人之
    漫畫、黑白集，其無侵害他人名譽之故意，至堪認定。要之
    ，系爭2篇文章、系爭漫畫、系爭黑白集，既均係對於可受
    公評之事項而為適當之評論，即同屬於言論自由保障之範疇
    ，則對於上訴人自無有侵害名譽可言。
  (四)上訴人雖主張：伊針對系爭條文規定國代複決門檻比例過高
    ，係要求總統提「覆議」，而非「復議」。然聯合報卻故意
    伊以「復議」為題，混淆伊主張，對伊極盡嘲諷之能事，顯
    係故意侵害伊名譽云云，固據提出聯合報94年5月22日採訪
    報導為證（原審卷第49頁）。惟查：「復議」（指尚未經立
    法院3讀通過法律案，僅係在立法院內重新審議）、與「覆
    議」（指經立法院3讀通過之法律案，因該法律案有窒礙難
    行時，經總統核可，移請立法院覆議）在法律上之定義固有
    不同，惟該二者之定義及差異實非熟稔法政之人士可得知悉
    ，且國大職權行使法係經立法院於94年5月20日3讀通過，再
    經總統於同年月27日始公佈施行而生效，故各大報社及電子
    媒體於該法生效前，針對原告呼籲總統於該條文公佈施行前
    ，將系爭條文退回立法院覆議乙事，大多報導或刊載為「復
    議」，此觀諸卷附94年5月23日自由新聞網之「新聞幕後/丁
    ○○罷免說逼出復議案」報導、東森新聞網同年月23日「幕
    後/丁○○掐住總統脖子、總統掐住民進黨脖子」報導、中
    國時報同年月23日「降低修憲門檻，綠營明提復議」報導、
    中華日報同年月24日「林濁水：憲政大災難」報導、亞洲時
    報在線報道同年月24日「陳水扁已經跛腳？」報導、中央日
    報同年月24日「政策反覆無常當然是社會亂源」社論、中國
    日報同年月24日「阿扁出手治絲益分棼」報導、中時電子報
    同年月24日「國大職權行使法立院停擺，過關不易」報導、
    中央日報同年月25日林濁水：扁施壓國會憲政大災難；李文
    忠：黨團自打嘴巴搞什麼鬼」報導、中國時報同年月28日對
    於上訴人專訪報導（原審卷第144至158頁、第14頁）即明。
    又，國大職權行使法自94年5月20日經立法院3讀通過，至同
    年月27日總統公佈施行生效前，各大媒體與報社大多將「覆
    議」報導為「復議」，則聯合報將尚未經總統公佈施行生效
    前之法律，退回立法院應為「覆議」而誤用為「復議」，但
    其仍係對於系爭條文國代比例門檻是否過高，應否退回立法
    院之可受公評之事項而為評論，縱將該法律案退回立法院覆
    議之程序誤用為「復議」，亦難憑此即謂聯合報係故意不法
    侵害上訴人之名譽。另聯合報94年5月22日採訪報導固將國
    大職權行使法，退回立法院之程序稱為「覆議」（原審卷第
    49頁），然因該報導係宜蘭縣記者採訪上訴人後所為之報導
    ，而系爭漫畫及黑白集僅為針對最新之政治議題，分別以漫
    畫、短評方式表達不同之意見與論述，與採訪記者隸屬於聯
    合報不同之編審單位，且如前所述，國大職權行使法於94年
    5月27日總統公佈施行生效前，各大報社及電子媒體亦將「
    覆議」誤用為「復議」，則系爭漫畫與黑白集之作者，自報
    章媒體所得之訊息大多將退回立法院程序誤用為「復議」，
    暨民意論壇編審單位將己○○上列投書原文所載之「覆議」
    誤改為「復議」而刊載，應係屬對於法律名詞之誤用而已，
    難謂係以此方式故意不法侵害上訴人之名譽甚明。是上訴人
    主張：聯合報明知「覆議」與「復議」不同，卻故意以「復
    議」為題，對伊極盡嘲諷之能事，係故意侵害伊名譽云云，
    自無可取。
  (五)被上訴人聯合報公司所發行之聯合報刊登系爭2篇文章、漫
    畫、黑白集對於上訴人名譽並非不法侵害，已見前述，被上
    訴人乙○○固為聯合報之發行人，惟亦無侵害上訴人名譽之
    可言，自毋庸與被上訴人聯合報公司對上訴人負連帶賠償責
    任。
五、綜上所述，上訴人本於侵權行為法則，請求被上訴人連帶給
    付3,000,000元及連帶將本判決書全文以14號字體刊登於蘋
    果日報、中國時報、自由時報及聯合報頭版之回復名譽之適
    當處分，為無理由，不應准許，原審為上訴人敗訴之判決，
    核無不合，上訴意旨指摘原判決不當，求予廢棄改判，為無
    理由，應予駁回。
六、本件事證已臻明確，兩造其餘攻擊防禦方法及其他未經援用
    之證據，經斟酌尚無礙於本院前述之認定，無一一論究之必
    要。
七、據上論結，本件上訴為無理由，判決如主文。
中    華    民    國    95    年    12    月    26    日
                    民事第15庭
                        審判長法  官  黃騰耀
                              法  官  李媛媛
                              法  官  許文章
正本係照原本作成。
如不服本判決，應於收受送達後20日內向本院提出上訴書狀，其
未表明上訴理由者，應於提出上訴後20日內向本院補提理由書狀
（均須按他造當事人之人數附繕本）上訴時應提出委任律師或具
有律師資格之人之委任狀；委任有律師資格者，另應附具律師資
格證書及釋明委任人與受任人有民事訴訟法第466條之1第1項但
書或第2項（詳附註）所定關係之釋明文書影本。
中    華    民    國    95    年    12    月    29    日
                              書記官  陳明俐
附註：
民事訴訟法第466條之1（第1項、第2項）：
對於第二審判決上訴，上訴人應委任律師為訴訟代理人。但上訴
人或其他法定代理人具有律師資格者，不在此限。
上訴人之配偶、三親等內之血親、二親等內之姻親，或上訴人為
法人、中央或地方機關時，其所屬專任人員具有律師資格並經法
院認為適當者，亦得為第三審訴訟代理人。


司法院資訊處製作；財團法人民間司法改革基金會備份。
